【裁判字號】    99,上訴,1696
【裁判日期】    990729
【裁判案由】    妨害性自主等
【裁判全文】
臺灣高等法院刑事判決                99年度上訴字第1696號
上  訴  人  臺灣板橋地方法院檢察署檢察官
被      告  甲○○
指定辯護人  本院公設辯護人  王永炫
上列上訴人因被告妨害性自主等案件，不服臺灣板橋地方法院98
年度訴字第3024號，中華民國99年3月12日第一審判決（起訴案
號：臺灣板橋地方法院檢察署98年偵緝字第1486號），提起上訴
，本院判決如下：
    主  文
上訴駁回。
    事  實                                                                
一、甲○○於民國97年11月17日前半年至一年間，於網路聊天室
    結識當時為學生且於97年11月17日尚未滿18歲之代號000000
    00號之女子（80年5月生，年籍資料詳卷，下稱A女）後，於
    97年11月17日與A女相約會面出遊，二人即於同日晚間約6時
    許在○○捷運站碰面，因A女當時係身帶某高中之書包，甲
    ○○依其前與A女於網路談話之內容及A女當日之裝扮，已可
    預見A女可能為未滿18歲之少女，且其當時因患有失眠症而
    持有由「○○耳鼻喉科診所」醫師開立予其供作安眠藥使用
    之第三級管制藥品Flunepan（學名Flunitrazepam，中文名
    稱氟硝西泮，俗稱FM2），竟基於如A女縱為未滿18歲之少女
    ，對A女施以上開安眠藥劑後，再違反A女之意願對A女為性
    交行為，將構成對少年犯以藥劑強制性交犯行，仍不違背其
    本意之對少女犯罪之不確定故意及對A女以藥劑強制性交之
    犯意，於其與A女會面後，即藉吃飯與討論偕同其他友人出
    遊等原因，將A女帶往其當時位在臺北縣○○市○○街○巷
    ○弄○號○樓○室之租屋處，於在該屋內聊天後，先趁隙將
    其持有之上開安眠藥加入欲交給A女飲用之該杯啤酒內，再
    以A  女須飲用該杯啤酒後始願送A女前往搭乘捷運返家等理
    由，使A女飲用該杯啤酒，隨即藉故拖延時間以待藥效發作
    ，待A女因該藥品藥理作用產生頭昏眼花、倦怠無力等症狀
    而要求返家並欲行離去時，甲○○即強行將A女壓倒在該房
    間床上，撫摸A女之胸部，再強行脫去A女之內外褲，雖經A
    女反抗並欲以書包推開甲○○，惟遭甲○○將該書包扯開，
    將其手指插入A女之性器官內，再以單手按住A女之雙手以壓
    制A女之掙扎，而將其性器官插入A女之性器官，甲○○即以
    上開方式對A女為以其手指及性器官與A女之性器官接合之性
    交行為既遂。甲○○於對A女為上開性交行為完畢後，即令A
    女將衣褲穿上，於同日晚間8點30分許將A女載至○○捷運站
    ，將A女放置該處後，隨即離去。嗣經A女於同日晚間9時35
    分報警處理後，由警偕同A女前往醫院為性侵害檢體採證，
    並循線查獲甲○○，而分別由臺北榮民總醫院驗得A女之尿
    液含有Flunepan之代謝物7-Aminoflunitrazepam，另由內政
    部警政署刑事警察局於A女之內褲衛生棉中央處採得之檢體
    驗得甲
    ○○之精子細胞層DNA及於A女胸罩驗得甲○○DNA-STR型別
    ，另經馬偕紀念醫院於上開案發同日晚間10時40分驗得A女
    身體受有「右側乳房抓傷、右側小腹抓傷、處女膜撕裂傷」
    之傷害，始查知上情。
二、案經A女訴由臺北縣政府警察局三重分局報告臺灣板橋地方
    法院檢察署檢察官偵查起訴。
    理  由      
壹、程序部分：
一、被告甲○○於99年3月23日收受原審判決，因不服原審判決
    ，於99年4月1日向原審法院提起上訴，並原審法院於99 年4
    月6日命其補正，惟被告本應於上訴期間屆滿後20日內即99
    年4月23日前補提上訴理由書，惟被告仍未補具上訴理由，
    經本院於99年5月26日以其上訴顯屬違背法律上之程式予以
    判決駁回在案。是本院僅就檢察官上訴部分予以審究，先予
    敘明。
二、本案認定被告甲○○有罪之證據，有以下之供述以及非供述
    證據，計有：(一)被告就自己之犯罪事實於警詢、偵查及審理
    中之自白及不利己之陳述、(二)證人A女於警詢、偵訊中之證
    言、(三)臺北榮民總醫院97年11月17日受理疑似性侵害事件驗
    傷診斷證明書、同院臨床毒物科97年12月8日檢驗報告、內
    政部警政署刑事警察局98年4月24日刑醫字第0980011250號
    鑑驗書、(四)A女之戶政機關之年籍資料，經查皆未發現有實
    施刑事訴訟程序之公務員因違背法定程序取得該等證據之情
    形。就供述證據部分，上開(二)所示之證人A女於警詢中之證
    言，雖屬證人於審判外之陳述，惟被告及其辯護人對該證言
    之證據能力，均不爭執且同意作為證據，經本院審酌該證言
    作成時之情況，認為適當，依刑事訴訟法第195條第1項規定
    有證據能力，又A女於偵訊中之證言，係於檢察官前依法為
    證述，且無顯有不可信之情況，依刑事訴訟法第159條之1第
    2項規定有證據能力，而被告及其辯護人均捨棄對A女為詰問
    ，而由原審及本院於審判中提示A女證言供被告及其辯護人
    為答辯，是證人A女於警詢及偵訊中之證言，係均有證據能
    力並已經合法調查，自可為本院裁判之依據；上開(三)所示之
    臺北榮民總醫院出具之診斷證明書與檢驗報告、內政部警政
    署刑事警察局出具之鑑驗書，係該院及該局於受理疑似性侵
    害事件所出具之鑑定報告，依刑事訴訟法第159條立法理由
    及同法第206條規定，自得為證據，且被告及其辯護人於本
    院審理時，就上開證據之證據能力均未爭執，至本案辯論終
    結，均未聲明異議，核以該診斷證明書與檢察官主張之犯罪
    事實有關聯性，可認上開診斷證明書有證據能力，且經本院
    於審理期日提示該診斷證明書供被告及辯護人為答辯及辯護
    ，而已經合法調查，自可為本院認定事實之依據；上開(四)所
    示之A女之戶政機關之年籍資料，係戶政機關公務員就其所
    職掌之受理國民出生登記之戶籍職務之紀錄文書，該職務上
    紀錄文書自無顯不可信之情況，依刑事訴訟法第159條之4第
    1款規定，有證據能力，且經本院於審理期日告以該要旨供
    被告及辯護人為答辯及辯護，而已經合法調查，自可為本院
    認定事實之依據；就上開(一)所示之被告就本案犯罪事實之自
    白及不利己之陳述，查無刑事訴訟法第156條第1項、第158
    條之2規定情形，且與本院依法調查所得事實相符，自得援
    引被告自白為認定其有罪之證據。
貳、實體部分
一、訊據被告於本院審理時對上開事實均坦承不諱（見本院99年
    7月8日審判筆錄第2頁、第7頁），核與被害人即證人A女於
    警詢、偵訊中證述明確（見98年度偵字第4404號卷第14頁至
    第17頁、第66頁至67頁），並有上開理由欄一、(三)所示之臺
    北榮民總醫院出具之診斷證明書與檢驗報告、內政部警政署
    刑事警察局出具之鑑驗書在卷可稽，且依前開鑑驗書之記載
    ，本案經警方及醫院人員於A女報案當日在證人A女內褲衛生
    棉中央處採得之檢體驗得被告之精子細胞層DNA。況被告亦
    於本院審理時自承97年11月17日伊約證人A女在○○捷運站
    見面時，Ａ女係背○○高中之書包等語（見本院99年7月8日
    審判筆錄第7頁），按成年人故意對兒童及少年犯罪而依兒
    童及少年福利法第70條第1項規定加重其刑者，固不以其明
    知被害人為兒童及少年為必要，如該成年人有對兒童及少年
    犯罪之不確定故意，亦即，該成年人有預見被害人係兒童及
    少年，且對於兒童及少年犯罪並不違背其本意，即足當之（
    最高法院95年台上字第5731號判決要旨參照），是被告於案
    發當日既已見A女係帶高中書包，於其主觀上，自可預見A女
    可能為未滿18歲之少女。綜上所述，被告於本院審理時出於
    任意性之自白核與事實相符，應堪採信。本件事證明確，被
    告犯行洵堪認定，應予依法論科。
二、按「稱性交者，謂非基於正當目的所為之下列性侵入行為：
    一、以性器進入他人之性器、肛門或口腔，或使之接合之行
    為。二、以性器以外之其他身體部位或器物進入他人之性器
    、肛門，或使之接合之行為。」，刑法第10條第5項定有明
    文。本案被告甲○○於事實欄一所示之時、地，分別以其手
    指及性器官插入A女之性器官內，自均屬刑法之性交行為。
    復按刑法第222條第1項第4款之加重強制性交罪，祇須行為
    人意圖強制性交，而對被害人施以藥劑之違反其意願之方法
    者，其犯罪即屬已經著手，至於行為人最後有無對被害人性
    交得逞，則屬該罪之既遂或未遂問題（最高法院95年度台上
    字第3146號判決要旨參照）。本案被告基於對A女強制性交
    之意圖，先使A女飲用加入安眠藥劑之啤酒，待該藥效發作
    後，違反A女之意願，先後強行將其手指以及性器官插入A女
    之性器官內，核其所為，均係犯刑法第222條第1項第4款之
    以藥劑強制性交罪；被告於雖於事實欄一所示之時地，對A
    女為該二次之性交行為，惟依卷內事證，該二次性交行為之
    地點，除在同一地點外，其發生之時間，緊接而相續，是被
    告應係基於單一之性交犯意，而以單一行為，接續進行該同
    一犯罪，是其上開二次性交舉動，均屬其犯罪行為之一部，
    接續的侵害同一法益，為實質上一罪，屬接續犯，而僅應論
    以一罪；此外，被告於為該上開強制性交犯行前之撫摸A女
    胸部之猥褻行為、於該過程中因強制手段所致之各該傷害結
    果，因均屬該強制性交過程之階段行為，而吸收於強制性交
    犯行中，爰不另為論罪。再按「本法所稱兒童及少年，指未
    滿18歲之人；所稱兒童，指未滿12歲之人；所稱少年，指12
    歲以上未滿18歲之人。」、「成年人教唆、幫助或利用兒童
    及少年犯罪或與之共同實施犯罪或故意對其犯罪者，加重其
    刑至二分之一。但各該罪就被害人係兒童及少年已定有特別
    處罰規定者，不在此限。」，兒童及少年福利法第2條、第7
    0條第1項分別有明文規定，而同法第70條第1項之加重規定
    ，係對被害人為未滿18歲之兒童及少年之特殊要件予以加重
    處罰，乃就犯罪類型變更之個別犯罪行為予以加重，屬刑法
    分則加重之性質（最高法院98年度台上字第4220號判決要旨
    參照）。本案案發當時A女為17歲，有A女年籍資料在卷可查
    ，是A女自係屬兒童及少年福利法所指之少年，而被告就A女
    係14歲以上未滿18歲少女之該事實，係有不確定故意，且被
    告對A女所犯之刑法第222條第1項第4款之以藥劑強制性交罪
    ，並未對14歲以上至未滿18歲之少年為特別規定，是本案被
    告就其上開犯行，應構成成年人故意對少年犯以藥劑強制性
    交罪，並應依本條項規定，加重其刑。公訴意旨雖認被告使
    A女飲入含有安眠藥劑之啤酒，係另涉犯毒品危害防制條例
    第6條第3項之非法使人施用第三級毒品罪，並請求與其所犯
    之成年人故意對少年犯以藥劑強制性交罪，論以想像競合犯
    ；然以，本案被告就其使A女此部分行為，因不另構成非法
    使人施用第三級毒品罪（詳如後述），是公訴意旨此部分之
    請求，容係有誤解。
三、原審以被告此部分犯罪事證明確，適用刑法第222條第1項第
    4款、兒童及少年福利法第70條第1項前段，並審酌被告僅因
    己慾念，竟對未滿18歲之A女施以藥劑，強制對A女為性交行
    為，除違反A女之意願外，更戕害A女之身體健康，顯足徵被
    告欠缺尊重他人尊嚴及身體之觀念，其所為顯屬非是，偵查
    檢察官及公訴檢察官雖各先後請求量處有期徒刑15年、12年
    ，惟斟酌檢察官係以被告本案犯行係另構成非法使人施用第
    三級毒品罪為量刑之基礎，且被告主觀上僅認知該藥劑係醫
    師開立藥品，參斟酌被告之素行、智識程度、生活狀況、犯
    罪手段、強制性交之方式、A女所受之身心傷害等一切情狀
    ，量處有期徒刑9年，經核其認事用法均無違誤，量刑亦屬
    妥適。檢察官上訴略以：「被告於本案犯行前，利用藥物摻
    入先前購買之飲料類供其他被害人飲用之方式進而竊取財物
    ，進而再為本件犯行，顯見被告惡性重大，非予重罰，不足
    懲儆之效，且被告於偵審中就犯罪情節避重就輕，亦未與被
    害人達成和解，難認其犯後態度良好，具有悔悟之心，原審
    判處之刑，實屬過輕」等語。惟按量刑輕重，屬為裁判之法
    院得依職權自由裁量之事項，苟其量刑已以行為人之責任為
    基礎，並斟酌刑法第57條各款所列情狀，在法定刑度內，酌
    量科刑，無偏執一端，致明顯失出失入情形，自不得指為不
    當或違法；原判決已審度被告前科之素行及刑法第57條所列
    各款犯罪情狀，且被告縱未與被害人達成和解，然其於本院
    審理時承認對被害人有施以藥劑為強制性交之犯行之犯後態
    度，本院認為原審判處被告有期徒刑9年，量刑適當，是檢
    察官上訴意旨指原審量刑過輕，為無理由，應予駁回。
四、不另為無罪之諭知部分：
  (一)檢察官起訴書及公訴意旨另以：被告於本案持用以加入啤酒
    之安眠藥劑含Flunepan，屬毒品危害防制條例第2條第2項第
    3款所列之第三級毒品，而認被告使A女飲入含有該安眠藥劑
    之啤酒，係另涉犯毒品危害防制條例第6條第3項之非法使人
    施用第三級毒品罪，並請求與其所犯之成年人故意對少年犯
    以藥劑強制性交罪，論以想像競合犯等語。
  (二)按犯罪事實應依證據認定之，無證據不得認定犯罪事實；又
    不能證明被告犯罪者，應諭知無罪之判決，刑事訴訟法第15
    4條第2項、第301條第1項分別定有明文。次按刑事訴訟法上
    所謂認定犯罪事實之證據，係指足以認定被告確有犯罪行為
    之積極證據而言，該項證據自須適合於被告犯罪事實之認定
    ，始得採為斷罪資料。且認定不利於被告之事實須依積極證
    據，苟積極證據不足為不利於被告事實之認定時，即應為有
    利於被告之認定，更不必有何有利之證據。如未能發現相當
    證據，或證據不足以證明，自不能以推測或擬制之方法，以
    為裁判之基礎。又刑事訴訟上證明之資料，無論其為直接或
    間接證據，均須達於通常一般之人均不致有所懷疑，而得確
    信其為真實之程度，始得據為有罪之認定，若其關於被告是
    否犯罪之證明未能達此程度，而有合理性懷疑之存在，致使
    無從形成有罪之確信，即不得遽為不利被告之認定（最高法
    院29年上字第3105號、30年上字第816號、40年台上字第86
    號、76年台上字第4986號判例要旨參照）。
  (三)本案被告持用以加入啤酒之安眠藥劑含Flunepan（學名Flun
    it razepam，中文名稱氟硝西泮，俗稱FM2），係屬毒品危
    害防制條例第2條第2項第3款所列之第三級毒品及第三級管
    制藥品之事實，固有臺北榮民總醫院臨床毒物科97年12 月8
    日檢驗報告及同院99年2月22日北總內字第0990003056號函
    在卷可稽，惟被告堅詞否認知悉持用以加入啤酒之安眠藥劑
    Flun epan係第三級毒品及第三級管制藥品，辯稱：「該安
    眠藥劑係因伊罹患失眠症狀，而由診所醫師開立該等安眠藥
    供其使用，伊並不知悉該藥劑含第三級毒品。」等語。經查
    ：
  1.按「以藥劑至使被害人不能抗拒而取被害人財物之強盜罪，
    該施以藥劑之行為，本屬強盜行為之一部分；倘行為人明知
    所施之藥劑同時為毒品危害防制條例規定之第四級毒品，竟
    以欺瞞之方法使被害人施用，而有違反毒品危害防制條例第
    六條第四項之情事，應係以一行為同時觸犯強盜及以欺瞞之
    方法使人施用第四級毒品二罪名，為想像競合犯，當從較重
    之強盜罪名論處。」，最高法院97年度台上字第5304號判決
    要旨參照。參照依上開判決要旨，就違反毒品危害防制條例
    第六條各款規定之非法使人施用毒品罪，行為人對其使他人
    施用之物係毒品危害防制條例第2條規定之各級毒品，於主
    觀上應有「明知」之直接故意即確定故意（刑法第13條第1
    項），或於證據上可認定行為人依其所認知之事實情狀可推
    知其使他人施用之物可能為毒品而仍使他人施用之間接故意
    即不確定故意（刑法第13條第2項），先予敘明。
  2.本案被告前因患慢性失眠及上呼吸道感染等疾疾病，自97年
    4月18日起接續至「○○耳鼻喉科診所」看診，由該診所醫
    師接續於97年4月18日、同年7月8日、同年9月24日、同年11
    月10日各開立30日份量之第三級管制藥品Flunepan供其施用
    等情，有該診所99年2月1日、同年2月9日函在卷可查（見原
    審卷第112頁、第116頁至第117頁），而該藥品係第三級管
    制藥品，依管制藥品管理條例第10條規定，一般民眾若無合
    格醫師開立之專用處方箋，無法自行於藥局購得之情，有臺
    北榮民總醫院99年2月22日北總內字第090003056號函在卷可
    稽（見原審卷第118頁至第137頁）。再依被告之前案資料，
    被告並無任何毒品前科，被告學歷為高中畢業，職業為工人
    ，依社會一般人之看診經驗，被告不知合法之「○○耳鼻喉
    科診所」開立之失眠藥物含第三級毒品成份，實有可能，尚
    難僅以被告持用以加入啤酒之安眠藥劑含第三級毒品
    Flunepan （氟硝西泮，俗稱FM2），即遽以推論被告於主觀
    上明知或預見其持有之該安眠藥劑係屬第三級毒品。
  3.綜上所述，被告所辯不知安眠藥內含第三級毒品，尚非虛妄
    ，應堪採信。本案依卷內事證，既無積極證據可認定被告主
    觀上明知或可預見其持有之該安眠藥劑係屬第三級毒品，自
    難僅以其於客觀上確有使Ａ女施用該安眠藥劑之該行為，即
    遽論以非法使人施用第三級毒品罪責，此外，復查無其他積
    極證據足資認定被告確有上開是公訴意旨此部分所指之犯行
    ，本應為無罪之諭知，惟因檢察官認此部分與本案論罪科刑
    之犯罪事實間有想像競合之裁判上一罪之關係，爰不另為無
    罪之諭知。
  (四)原審同此為由，為被告不另為無罪之諭知，經核於法並無違
    誤。檢察官上訴意旨略以：被告既自承其將醫師開立之藥物
    加入啤酒與被害人飲用，則其就診所領取藥物時，必已知悉
    該藥物含有影響精神物質及服用後可能導致之副作用，被告
    在主觀上應可察知上開藥物即為毒品危害防制條例所稱之毒
    品，再者，醫師開立藥物，係針對就診病患本身症狀加以診
    治，然服用該物藥對一般人之影響究竟為何，尚需視該藥物
    性質而定，原審忽略及此，即遽為被告有利之認定，而指摘
    原判決此部分不當。然本院已詳述理由如前，以現存公訴人
    所提之證據，仍無法證明被告在主觀上明知或可預見其持有
    之該安眠藥劑含第三級毒品，自難僅以客觀上確有使被害人
    使用該安眠藥劑之行為，即遽論以非法使人施用第三級毒品
    罪，是檢察官猶執前詞上訴，為無理由，應予駁回。
據上論斷，應依刑事訴訟法第368條，判決如主文。
本案經檢察官鄭富銘到庭執行職務。
中    華    民    國    99    年    7     月    29    日
                  刑事第十七庭  審判長法  官  王聰明
                                      法  官  陳憲裕
                                      法  官  黃雅芬
以上正本證明與原本無異。
如不服本判決，應於收受送達後10日內向本院提出上訴書狀，其
未敘述上訴之理由者並得於提起上訴後10日內向本院補提理由書
（均須按他造當事人之人數附繕本）「切勿逕送上級法院」。
                                      書記官  鄭雅云
中    華    民    國    99    年    7     月    29    日
附錄：本案論罪科刑法條全文
中華民國刑法第222條  
犯前條之罪而有下列情形之一者，處七年以上有期徒刑：
一、二人以上共同犯之者。
二、對未滿十四歲之男女犯之者。
三、對精神、身體障礙或其他心智缺陷之人犯之者。
四、以藥劑犯之者。
五、對被害人施以凌虐者。
六、利用駕駛供公眾或不特定人運輸之交通工具之機會犯之者。
七、侵入住宅或有人居住之建築物、船艦或隱匿其內犯之者。
八、攜帶兇器犯之者。
前項之未遂犯罰之。

司法院資訊處製作；財團法人民間司法改革基金會備份。
